臺灣花蓮地方法院民事簡易判決  
110年度花原簡字第31號
原      告  張添明  
訴訟代理人  籃健銘律師
複代理人    邱敏律師
被      告  曾昭偉  
法定代理人  高禮愛  
被      告  曾惠茹  
            曾昭男  
共      同
訴訟代理人  紀岳良律師（法扶律師）
被      告  曾惠君  
            曾美琪  

            蘇念祥  
            蘇念祖  
兼上四人訴
送代理人    曾美花  
被      告  宋秉帆  
            宋秉文  
            蘇慧珊  
            曾美秀  
            曾美麗  
上列當事人間請求拆屋還地等事件，本院於民國111年2月24日
言詞辯論終結，判決如下：
    主      文
被告應將坐落花蓮縣○○鄉○○○段0000地號土地上如附圖1所示之花
蓮縣○○鄉○○村○○00號房屋之A部分鐵皮車庫（占用面積為12.19平
方公尺）、B部分主體建物（占用面積為31.55平方公尺）、C部
分鐵皮加蓋（占用面積為9.23平方公尺）等地上物拆除，並將該
部分占用土地返還原告。
被告應給付原告新臺幣肆仟壹佰參拾肆元，及自民國110年6月13
日起至清償日止，按年息百分之五計算之利息，並應自民國110
年5月20日起至返還上開占用土地部分予原告之日止，按月給付
新臺幣陸拾伍元予原告。
原告其餘之訴駁回。
訴訟費用由被告負擔。
本判決第一項得假執行；但被告如以新臺幣壹拾參萬柒仟柒佰貳
拾貳元為原告供擔保後，得免為假執行。
本判決第二項得假執行；但被告如以新臺幣肆仟柒佰貳拾元為原
告供擔保後，得免為假執行。
　　事實及理由
壹、程序方面：
一、被告曾惠君、曾美花、曾美琪、蘇念祥、蘇念祖、曾美麗等
    人經合法通知，未於最後言詞辯論期日到場，被告宋秉帆、
    宋秉文、蘇慧珊等人經合法通知，未於言詞辯論期日到場，
    且上述被告均無民事訴訟法第386條所列各款情形，爰依原
    告聲請，准由其一造辯論而為判決。
二、按訴狀送達後，原告不得將原訴變更或追加他訴，但擴張或
    減縮應受判決事項之聲明者，不在此限，民事訴訟法第255
    條第1項第3款定有明文。本件原告原請求：㈠被告應將坐落
    花蓮縣○○鄉○○○段○○○○○○段○0000地號土地（下稱系爭A土地
    ）上之如本院卷㈠第109頁所附附圖1295⑴範圍內之建物拆除
    （實際占用面積及位置以測量為準），並將該部分土地騰空
    返還予原告；㈡被告應給付原告新臺幣（下同）5,173元，及
    自民國110年5月19日民事起訴狀繕本送達被告翌日起至清償
    日止，按年息5%計算之利息，並應自110年5月6日起至返還
    土地之日止，按月給付82元予原告；㈢願供擔保，請准宣告
    假執行等語（見本院卷第103至104頁）。復於本院審理時原
    告變更訴之聲明，請求：㈠被告應將坐落系爭A土地上如附圖
    1所示之花蓮縣○○鄉○○村○○00號房屋（下稱系爭房屋）之A部
    分鐵皮車庫（占用面積為12.19平方公尺，下稱系爭房屋A部
    分）、B部分主體建物（占用面積為31.55平方公尺，下稱系
    爭房屋B部分）、C部分鐵皮加蓋（占用面積為9.23平方公尺
    ，下稱系爭房屋C部分）等地上物（系爭房屋A、B、C三部分
    下合稱系爭地上物）拆除，並將該部分占用土地返還原告；
    ㈡被告應給付原告4,139元，及自110年5月19日民事起訴狀繕
    本送達最後一位被告翌日起至清償日止，按年息5%計算之利
    息，並應自110年5月20日起至返還上開占用土地部分予原告
    之日止，按月給付65元予原告等語（見本院卷㈡第11至12頁
    、第33至34頁）經核原告所為訴之變更，屬減縮應受判決事
    項之聲明，參諸前揭規定，應予准許。
貳、實體方面：
一、原告主張：
　㈠系爭A土地為原告所有，被告以其所有之系爭房屋（建號為支
    亞干段43建號，該建號坐落土地為同段1294地號土地，該土
    地下稱系爭B土地）之部分即系爭地上物無權占用系爭A土地
    ，爰依民法第767條第1項規定，請求被告拆除系爭地上物並
    將占用部分返還予原告。又被告以系爭地上物無權占用系爭
    A土地部分，無法律上之原因獲得相當於租金之利益，並致
    原告受有損害，爰依民法第179條、土地法第105條準用同法
    第97條規定，請求被告給付本件起訴日即110年5月19日前5
    年之相當於租金之不當得利4,139元（按系爭A土地申報地價
    年息之5%計算占用系爭A土地相當於租金之不當得利），及
    自110年5月20日起至被告將上開占用土地返還原告之日止
　　，按月給付相當於租金之不當得利65元。
　㈡就被告抗辯部分，依土地法第46條之1、第46條之2、第46條
    之3規定，地籍重測目的本即為求地籍資料之正確，重測時
    相關影響地籍變動之因素均由地政機關一併考量，並經由土
    地所有權人指界、重新確認兩造土地之界址，倘確有被告所
    謂之因位移而占用系爭A土地情形，衡情被告等人應依法提
    出異議，並於實施重測指界時一併提出，非於重測結果公告
    確定後於本件爭執，且被告亦未證明有發生位移之情。又依
    支亞干段43建號第一類登記謄本顯示，係住家用、加強磚造
    、樓層為一層之建物，核與系爭房屋目前現況為兩層樓及被
    告所謂之RC混凝土等情不同，兩者是否同一，顯有疑義。若
    被告所稱之起造之建物非原登記謄本所載建物，係事後另行
    起造之建物，致發生占用系爭A土地，則被告抗辯系爭房屋
    越界因為地籍重測後之位移，即不可採。依附圖1所示，系
    爭房屋幾乎一半坐落於系爭A土地上，衡諸最高法院107年度
    台上字第644號民事判決意旨，系爭房屋顯非越界建築，乃
    為無權占用，並無民法第796條之1規定適用。被告本件係請
    求免於拆除系爭地上物，此為有利於被告之事實，依民法第
    796條規定，應由被告舉證證明鄰地所有人知其越界而不即
    提出異議。系爭房屋係屬未申辦建築執照及未領有使用執照
    之建物，系爭A土地使用地類別為乙種建築用地，具有興建
    建物之用途，經濟價值非低，且系爭房屋占用系爭A土地之
    面積高達52.97平方公尺，已超過系爭A土地之4分之1，對於
    原告而言，其所造成之損害不僅是土地無法利用之經濟價值
    減損，更導致原告未來興建建物時，其建蔽率及容積率之面
    積均會大幅降低，甚有可能無法請領建照執照，喪失建築用
    地之目的，原告請求被告拆除系爭地上物，係為維護法律所
    應享有之利益，非以損害他人為主要目的。反觀系爭房屋未
    領有建照執照及使用執照，合法性即有疑義，依財政部頒布
    之固定資產耐用年數表，該屋於108年即已到期，客觀上不
    無拆除重建之必要，縱得繼續居住使用，依現今建築拆除技
    術純熟，以牆面切割輔以補強工程應可安全拆除占用之地上
    物，無倒塌或無法繼續使用剩餘建物之風險存在，對於被告
    生活並無影響。又系爭房屋A、C部分均屬鐵皮增建部分，屬
    可分離之部分，應仍可拆除。系爭地上物自始即無權占用系
    爭A土地，應可預見未來即有遭拆除之風險，被告僅空言抗
    辯有違比例原則及權利濫用等，並不可採。
　㈢並聲明：1.被告應將系爭地上物拆除，並將該部分占用土地
    返還原告；2.被告應給付原告4,139元，及自110年5月19日
    民事起訴狀繕本送達最後一位被告翌日起至清償日止，按年
    息5%計算之利息，並應自110年5月20日起至返還上開占用土
    地部分予原告之日止，按月給付65元予原告。
二、被告曾昭偉、曾惠茹、曾昭男、曾美秀、曾惠君、曾美花、
    曾美琪、蘇念祥、蘇念祖、曾美麗等人則以：系爭房屋原為
    被告之被繼承人林枝妹所有，林枝妹死亡後，由被告繼承所
    有，尚未為繼承分割。系爭房屋為林枝妹於74年間依照法定
    程序興建，有辦理保存登記，依法聲請建物建築前，必須向
    主管機關證明基地座落第為起造人有權使用，據被告向地政
    機關詢問，系爭A、B土地編號於系爭房屋興建時已存在，系
    爭房屋興建前定位、測量都是依照地籍圖再由建築專業人員
    為之，且經主管機關審核始可興建，當時為何發生越界建築
    原因年代久遠不可考。系爭A土地前手曾正銘20多年從未主
    張越界建築，依據74年間之現況，該屋並無越界建築之情。
    縱依現行地籍圖有越界之情況，亦係因地籍圖變動所致，倘
    有越界情況，被告願依合理價格價購占用土地部分。系爭房
    屋74年間興建，原告前手從未爭執，可見相關利害關係人主
    觀上就地界之認定就是現況，遑論依測量成果圖占用面積約
    50平方公尺，並非小面積，益證並無故意越界建築。即便花
    蓮縣政府查無系爭房屋之申請執照資料，可能是年代久遠佚
    失，並不等同於未經建築相關法規而起造。原告主張被告惡
    意占用其土地，為積極有利之事實，應負舉證責任。又系爭
    房屋為RC混凝土，該屋RC結構占用系爭A土地部分，無法分
    割，倘拆除部分越界部分，系爭房屋勢必全部拆除，將造成
    重大損害，有違比例原則，要屬權利濫用，至於鐵皮增建部
    分均與原RC建物水平興建並未突出，已複合成房屋不可分割
    之一部分，拆除之實質上使被告難以使用系爭房屋，例如水
    電管線等等均需重拉，原有設計空間無法使用等等，單拆除
    鐵皮增建，也使系爭A土地成為畸零地反妨礙土地使用，不
    如由被告價購符合兩造最大利益。又建物耐用年限為行政便
    利參考標準，與物之通常使用無關，否則何來數百年之古蹟
    等語。並聲明：原告之訴駁回。
三、被告宋秉帆、宋秉文、蘇慧珊等人經合法通知，未於言詞辯
    論期日到場，亦未提出書狀為聲明或陳述。
四、經查，系爭A土地為原告於101年9月13日以拍賣為原因登記
    為所有權人，被繼承人林枝妹之繼承人為被告等人。系爭房
    屋（含系爭地上物）為被告全體公同共有，且系爭地上物占
    用系爭A土地之範圍如附圖1所示（即系爭房屋A、B、C部分
    分別占用12.19平方公尺、31.55平方公尺、9.23平方公尺，
    合計52.97平方公尺）等節。有土地登記謄本、繼承系統表
    、戶籍謄本、本院勘驗筆錄及現場照片、花蓮縣鳳林地政事
    務所（下稱鳳林地政）110年10月6日花地測字第1100004675
    號函所附土地複丈成果圖即附圖1、附圖2等在卷可參（見本
    院卷㈠第19頁、第59至87頁、第175至199頁、第295至298頁
    、第301至309頁、第313至317頁），且原告及被告曾昭偉、
    曾惠茹、曾昭男、曾美秀、曾惠君、曾美花、曾美琪、蘇念
    祥、蘇念祖、曾美麗等亦未爭執，應可信為真。
五、原告主張被告以系爭地上物無權占用系爭A土地，依民法第7
    67條第1項及第179條規定，請求被告拆除系爭地上物並將占
    用土地部分返還原告，及給付相當於租金之不當得利等節，
    為被告所否認，並以上詞置辯，是本院應審酌者厥為：㈠原
    告請求被告拆除系爭地上物，並將占用土地返還原告，有無
    理由？㈡原告請求被告給付相當於租金之不當得利，有無理
    由？茲分述如下：　　
　㈠原告請求被告拆除系爭地上物，並將占用土地返還原告，有
    無理由？
　1.按所有人對於無權占有或侵奪其所有物者，得請求返還之。
    對於妨害其所有權者，得請求除去之。有妨害其所有權之虞
    者，得請求防止之。土地所有人建築房屋非因故意或重大過
    失逾越地界者，鄰地所有人如知其越界而不即提出異議，不
    得請求移去或變更其房屋。但土地所有人對於鄰地因此所受
    之損害，應支付償金。前項情形，鄰地所有人得請求土地所
    有人，以相當之價額購買越界部分之土地及因此形成之畸零
    地，其價額由當事人協議定之；不能協議者，得請求法院以
    判決定之。土地所有人建築房屋逾越地界，鄰地所有人請求
    移去或變更時，法院得斟酌公共利益及當事人利益，免為全
    部或一部之移去或變更。但土地所有人故意逾越地界者，不
    適用之。前條第一項但書及第二項規定，於前項情形準用之
　　。民法第767條第1項、第796條、第796條之1定有明文。所
    謂土地所有人建築房屋逾越地界，係指土地所有人或其他有
    利用土地權利之人在其自己土地建築房屋，僅其一部分逾越
    疆界者而言，若所建之房屋僅約一半在自己土地之上者，與
    越界建築之情形不符；倘建築房屋之初，尚非土地所有人或
    其他有利用土地權利之人，應屬單純之「無權占有」（最高
    法院107年度台上字第644號民事判決意旨參照）。另該條所
    規定之鄰地所有人忍受義務，係為土地所有人所建「合法」
    房屋之整體有一部分逾越疆界，若予拆除，勢將損及全部建
    築物之經濟價值而設，倘土地所有人於所建之房屋本屬非法
    之違章建築，即無該條規定之適用。
　2.被告雖辯稱系爭房屋會占用系爭A土地係因地籍重測所致等
    語，然經本院於110年8月25日會同鳳林地政人員及本件當事
    人等現場勘驗，並請鳳林地政協助繪製新舊地籍圖及系爭地
    上物占用情形等，鳳林地政以上開函文回覆並繪製附圖2（
　　即如本院卷㈠第319頁所示），依該圖內容觀之，系爭A、B土
    地之地界線並無明顯之異動情形，是被告上開所辯，並不可
    採。
　3.被告再辯稱系爭房屋占用系爭A土地部分，原告之前手並未
    異議，本件應有民法第796條、第796條之1適用，原告不得
    請求拆除系爭地上物等語。查由附圖1所示，系爭房屋已有
    相當於3分之1之面積占用系爭A土地上，已非單純僅一小部
    分越界建築，參酌上開最高法院裁判意旨，本件並不符合越
    界建築之情。況且，依原告提出之花蓮縣萬榮鄉支亞干段43
    建物第一類登記謄本（見本院卷㈠第89頁）記載該建物之門
    牌為西林69號、主要用途為住家用、主要建材為加強磚造、
    層數為1層等語，與本院於上開時間現場勘驗系爭房屋之外
    觀為2層樓建物不同，被告曾美麗於勘驗現場陳稱：西林69
    建號建物原本為1層建物，在80年左右增建該屋的第二層樓
    等語（見本院卷㈠第89頁），是以，增建後之系爭房屋是否
    為合法建物，不無疑義，被告並未舉證證明此仍為合法建物
　　，而依上開說明，房屋所有人所興建者若非合法建物，部分
    占用鄰地時，鄰地所有人仍無忍受之義務。故被告自不得主
    張有上開規定適用而原告不得請求拆除系爭地上物。
　4.本件被告既無法說明及證明其以所有之系爭地上物占用原告
    所有之系爭A土地是基於何種合法之法律權源，另被告主張
    有權利濫用或違反比例原則部分，其並未舉證證明系爭地上
    物拆除會影響其餘房屋結構部分，且亦未舉證證明其增建後
    之系爭房屋仍屬合法建物，本件原告行使權利即請被告拆屋
    還地，難認有何權利濫用或違反比例原則部分，故原告依民
    法第767條第1項規定，請求被告拆除系爭地上物，及將占用
    土地部分返還原告，自屬有理由，應予准許。
  ㈡原告請求被告給付相當於租金之不當得利，有無理由？
　1.按無法律上之原因而受利益，致他人受損害者，應返還其利
    益，民法第179條前段定有明文。無正當權源使用他人土地
    ，可獲得相當於租金之利益，為社會通常之觀念，應依不當
    得利之法則將所得利益返還土地所有人（最高法院61年度台
    上字第1695號判例意旨參照）。又建築房屋之基地租金，依
    土地法第105條準用同法第97條第1項規定，以不超過該土地
    申報價額年息10%為限；所稱土地價額，依土地法施行法第2
    5條規定，係指法定地價，即土地法第148條所定土地所有權
    人依土地法所申報之地價，土地所有權人未於公告期間申報
    地價者，以公告地價80%為其申報地價，公有土地以公告地
    價為申報地價，免予申報，平均地權條例第16條前段及其施
    行細則第21條前段分別定有明文。至於所謂年息10%為限，
    乃指土地租金之最高限額而言，並非必須照申報價額年息10
    %計算之，尚須斟酌基地之位置、工商繁榮程度、使用人利
    用基地之經濟價值、所受利益、彼等關係及社會感情等情事
    ，以為決定（最高法院94年度台上字第1094號判決意旨參照
    ）。
  2.經查，被告既以系爭地上物無權占用系爭A土地中之部分範
    圍即52.97平方公尺，依上開規定及說明，原告自得請求相
    當於租金之不當得利。另原告係請求本件訴訟繫屬日前5年《
    即105年5月20日至本件起訴日即110年5月19日（見本院卷㈠
    第103頁本院收文章戳）間》之相當於租金之不當得利金額4,
    139元，及自110年5月20日起至被告返還上開占用土地部分
    之日止，按月給付相當於租金之不當得利金額65元（見本院
    卷㈡第12頁、第33至34頁）。由卷附之系爭A土地之地價第一
    類謄本及土地登記第一類謄本（見本院卷㈠第19頁、第99頁
    ）內容可知，該土地於105年1月1日至106年12月31日間之申
    報地價為336元/平方公尺；107年1月1日至108年12月31日間
    之申報地價為304元/平方公尺；109年1月1日起迄今之申報
    地價為296元/平方公尺等情。另審酌系爭A土地位於花蓮縣
    萬榮鄉，使用分區為鄉村區，使用地類別為乙種建築用地（
    見本院卷㈠第19頁之土地登記謄本所示），另被告使用系爭A
    土地係以其上有地上物為使用，兼衡系爭A土地現場及附近
    照片（見本院卷㈠第27至29頁、第303至309頁）所示該地之
    交通情形、繁榮程度、使用經濟效益等情，認原告請求以系
    爭A土地申報地價年息之5%計算占用系爭A土地相當於租金之
    不當得利，尚屬合理。基此，原告依上開規定及說明，得請
    求被告給付本件起訴之日前5年之相當於租金之不當得利金
    額為4,134元《計算式：105年5月20日至106年12月31日止間
    （共1年7個月又12天）部分：336元/平方公尺×52.97平方公
    尺×5%×（1＋7/12＋12/365）＝1,438元；107年1月1日至108年1
    2月31日止間（共2年）部分：304元/平方公尺×52.97平方公
    尺×5%×2＝1,610元；109年1月1日至110年5月19日止間（共1
    年4個月又19天）部分：296元/平方公尺×52.97平方公尺×5%
    ×（1＋4/12＋19/365）＝1,086元。小數點後位均四捨五入。全
    部期間：1,438元＋1,610元＋1,086元＝4,134元》，及自110年5
    月20日起至被告返還上開占用土地部分之日止，按月給付相
    當於租金之不當得利金額65元（計算式：296元/平方公尺×5
    2.97平方公尺×5%×1/12＝65。小數點後位四捨五入）。原告
    逾此部分之請求，則不應准許。
六、從而，原告依民法第767條第1項前段、第179條規定，請求
　　：㈠被告應將系爭A土地上之系爭地上物拆除，並將占用該土
    地部分返還原告；㈡被告應給付原告4,134元，及自110年5月
    19日民事起訴狀繕本送達最後一位被告翌日即110年6月13日
    （見本院卷㈠第161頁送達證書）起至清償日止，按年息5%計
    算之利息，並應自110年5月20日起至返還上開占用土地部分
    予原告之日止，按月給付65元予原告等，為有理由，應予准
    許，逾此部分之請求，則屬無據，應予駁回。
七、本件係就民事訴訟法第427條訴訟適用簡易程序所為部分被
    告敗訴之判決，於原告勝訴部分，依同法第389條第1項第3
    款之規定，應依職權宣告假執行。另依同法第392條第2項規
    定，職權諭知被告為原告供相當金額擔保後，得免為假執行
　　。
八、訴訟費用負擔之依據：民事訴訟法第79條、第85條第1項前
    段。
中　　華　　民　　國　　111 　年　　3 　　月　　9 　　日
                  花蓮簡易庭    法  官  鍾志雄　　　　
以上正本係照原本作成。
如不服本判決，應於送達後20日內，向本院提出上訴狀並表明上
訴理由(均須按他造當事人之人數附繕本並繳納上訴裁判費)。如
委任律師提起上訴者，亦應一併繳納上訴審裁判費。
中　　華　　民　　國　　111 　年　　3 　　月　　9 　　日
                                書記官  胡釋云